臺灣臺北地方法院民事判決　　　　　　　95年度訴字第9973號
原　　　告　辛○○
訴訟代理人　黃榮謨律師
被　　　告　王松洲即祭祀公業王六合之管理人
　　　　　　　　　　　　之2號.
訴訟代理人　郭芳宜律師
上列當事人間確認報酬債權存在事件，本院於民國96年7月2日言
詞辯論終結，判決如下：
    主      文
確認債務人庚○○對被告有新臺幣佰萬元債權存在。
訴訟費用由被告負擔。
    事實及理由
一、原告主張：被告係祭祀公業王六合之管理人，伊曾居間介紹
    訴外人庚○○承辦祭祀公業王六合之土地清理、派下員申請
    等事宜，並由庚○○代表簽訂委託契約書，依約可獲得變賣
    土地價金之百分之三十作為報酬，庚○○再依協議交付變賣
    土地價金之百分之十作為伊之報酬。嗣庚○○反悔不願按原
    比例分配予伊，故伊與庚○○於民國95年7月4日經祭祀公業
    王六合前任管理人戊○○見證，將庚○○分得比例變更為百
    分之二十三，伊可分得百分之七。庚○○旋於95年1月25日
    將祭祀公業王六合所有坐落臺北縣深坑鄉○○段烏月小段76
    、75-3地號等2筆土地出售他人，獲款新臺幣（下同）4560
    萬元，惟庚○○於取得報酬後拒不依約履行給付居間報酬義
    務，伊遂向臺灣板橋地方法院（下稱板橋地院）聲請假扣押
    ，經該院於95年8月14日核發95年度執全字第4658號執行命
    令，禁止債務人庚○○在300萬元及執行費2萬4000元範圍內
    ，收取第三人戊○○（時任祭祀公業王六合管理人）之買賣
    土地價金仲介費債權或其他處分，第三人亦不得對債務人清
    償，該執行命令並於當日送達戊○○生效。詎被告竟於法定
    期間內聲明異議，稱債務人對其並無債權存在，無從扣押云
    云。爰依強制執行法第120條第2項提起確認債權存在之訴等
    語。併聲明：如主文第1項所示。
二、被告則以：原告並未介紹庚○○承辦祭祀公業王六合上開事
    務，其是否有權向債務人庚○○請求居間報酬，應向庚○○
    確認，與伊無關；且板橋地院上開執行命令並非於95年8月
    14日送交前任管理人戊○○，而係由前任管理人戊○○先後
    於95年8月21日及同年月24日轉寄交付予伊，伊於收受上開
    扣押命令時，債務人庚○○應得報酬早已領取，伊對庚○○
    已無債務存在，故依法聲明異議；又祭祀公業王六合已經解
    散而喪失團體名義，亦不再設有管理人，解散後原祭祀公業
    之財產，已歸派下員全體公同共有，伊已喪失管理權，故原
    告僅對伊起訴，亦非適法等語置辯。併聲明：原告之訴駁回
    。
三、兩造不爭執事實：
  (一)被告祭祀公業王六合派下，分有王花、王田、王波、王才心
    、王陳定等五房。
  (二)被告與庚○○簽定委託契約書，辦理祭祀公業土地清理、派
    下員登記申請及前管理人死亡改選新管理人。被告同意於庚○○辦妥相關事宜後，給付庚○○報酬，依下列二方法擇一
    辦理，其選擇權由被告決定，給付清理變更登記完成土地總
    面積百分之三十，或市價金額計算總價百分之三十，另被告
    同意額外給付庚○○土地買賣總價百分之三之佣金。
  (三)被告經由庚○○處理，於95年1月25日出售坐落臺北縣深坑
    鄉○○段烏月小段76、75-3地號等2筆土地，獲款4560萬元
    。
  (四)庚○○已於95年2月15日取得被告交付出售上開2筆土地第1
    期價款1368萬元之3成報酬410萬4000元。
  (五)板橋地院循原告聲請，於95年8月14日核發執行命令，禁止
    債務人庚○○在300萬元及執行費2萬4000元範圍內，收取第
    三人戊○○（祭祀公業王六合管理人）之買賣土地價金仲介
    費債權或其他處分，第三人亦不得對債務人清償。
四、本件爭點如下：
  (一)原告有無對被告提起本件確認之訴之法律上利益？
  (二)原告對庚○○是否有居間報酬債權存在？
  (三)被告於接獲板橋地院核發扣押命令後，具狀聲明異議，主張
    債務人庚○○對其並無債權存在，是否有理由？
五、法院之判斷：
  (一)就爭點一部份；
  1.按確認法律關係成立或不成立之訴，如有即受確認判決之法
    律上利益，縱其所求確認者為他人間之法律關係，亦非不得
    提起（最高法院32年上字第3156號判例）。強制執行法第
    120條所定債權人對第三人起訴，僅規定並通知債務人，並
    未規定須以債務人為被告一併起訴。且積極確認之訴，只須
    主張權利存在者，對於否認其主張者提起，當事人即為適格
    ，即使否認之人有數人，除有必須合一確定之情形外，亦無
    強令原告對於否認人全體提起確認之訴之法律上理由（最高
    法院60年台上字第4816號判例參照）。本件原告依強制執行
    法第120條規定，以自己名義，對否認債務人庚○○債權存
    在之被告起訴，求為判決確認債務人庚○○與被告間債權存
    在，揆諸前開說明，即有確認法律上利益，應予准許，被告
    抗辯應向債務人起訴，與伊無關云云，即無可取。
  2.又臺灣之祭祀公業並無當事人能力，故關於祭祀公業之訴訟
    ，應由其派下全體起訴或被訴，但設有管理人者得以該管理
    人名義起訴或被訴。而關於祭祀公業之訴訟，以管理人名義
    起訴或被訴者，當事人欄應表明其為祭祀公業管理人，以表
    示其非以自己名義起訴或被訴（參閱最高法院74年台上字第
    1359號判例）。至祭祀公業解散後之清算程序，雖然目前法
    無明文，惟考量祭祀公業係以祭祀祖先為目的而設立之獨立
    財產（見法務部編印臺灣民事習慣報告第752頁），本件原
    告既以被告王松洲即祭祀公業王六合名義對之提起本件訴訟
    ，已足表明係對祭祀公業王六合起訴，該祭祀公業嗣經全體
    派下員開會議決同意解散，經臺北縣深坑鄉公所96年1月2日
    北縣深民字第0950012754號函准予備查（見本院卷第127 頁
    ），惟本件係確認該公業全體派下員決議解散前所生祭祀公
    業王六合與債務人庚○○之債權，應類推適用民法第37條、
    第41條規定，於祭祀公業尚未清算完畢，在清算範圍內，仍
    屬繼續存在，並以管理人為清算人，被告抗辯應以全體公同
    共有人為被告始為適格云云，亦無足採。
  (二)就爭點二部份：
  1.按稱居間者，謂當事人約定，一方為他方報告訂約之機會，
    或為締約之媒介，他方給付報酬之契約，民法第565條定有
    明文。又原告對自己主張之事實已盡證明之責後，被告對其
    主張，如抗辯其不實，並提出反對之主張者，則被告對其反
    對之主張，亦應負證明之責，此為舉證責任分擔之原則（最
    高法院18年上字第2855號判例參照）。原告主張其居間庚○○與被告締約代辦土地清理、派下員登記申請及前管理人死
    亡改選新管理人等事宜，為被告所否認。查原告於92年8月
    22日與債務人庚○○簽訂協議書，庚○○代辦王六合祭祀公
    業，由原告為介紹人，並允諾代書費用百分之三十抽三分之
    一給原告做為介紹費用、車馬費用等情，業經證人庚○○證
    述在卷（見本院卷第104頁正面、反面），且有協議書可稽
    （見本院卷第69頁）；又被告祭祀公業王六合派下，分有王
    花、王田、王波、王才心、王陳定等5房，為兩造所不爭執
    ，而原告確有居間王田派下委託庚○○等情，亦經證人即王
    田派下代表人乙○○證述：「原告與庚○○因為要辦祭祀公
    業土地整理的事情到我家找我，原告是我太太那邊的親戚，
    我不認識庚○○」等語屬實（見本院卷第101頁），庚○○
    復與祭祀公業王六合簽定委託契約書，為兩造所不爭執，且
    有委託契約書可查（見本院卷第8至10頁）；嗣原告與庚○○於95年7月4日在祭祀公業王六合管理人戊○○見證下，協
    議將庚○○分得之比例由原訂百分之二十（土地與現金包括
    在內）變更為百分之二十三，原告取分由原訂百分之十，變
    更為百分之七，辦理費用全由庚○○負擔各節，亦經證人戊○○證述在卷（見本院卷第97頁反面至第98頁反面），併有
    協議書追記事項佐憑（見本院卷第13頁），足見原告與債務
    人庚○○確有居間契約存在，應毋庸疑。
  2.證人庚○○雖否認係原告居間介紹，證稱：「這5房都是我
    自己找的，原告除陪我去找乙○○處理該房事務，與祭祀公
    業無關，其餘各房都是我自己去找的，因為我手上有資料，
    我僅同意給乙○○那房的代書費，其他各房並沒有」云云（
    見見本院卷第102頁反面至第103頁），惟庚○○與本件訴訟
    具有利害關係，其證詞難免偏頗，已難盡信；證人即王花派
    下員代表甲○○、王波派下員代表丙○○、王才心派下員代
    表丁○○雖附和證稱：委託庚○○處理祭祀公業王六合派下
    員及整理土地等事宜並非原告介紹等詞（甲○○見本院卷第
    99頁反面、丙○○見第101頁反面、丁○○見第102頁反面）
    ，然甲○○不諱言：「庚○○自己找到王秀玉介紹認識」（
    見本院卷第100頁）、丙○○證稱：「是庚○○自己來的」
    （見本院卷第102頁）、丁○○亦稱：「是庚○○自己到桃
    園找我的」（見本院卷第102頁），顯見祭祀公業各房派下
    員代表初與庚○○均不熟識，而祭祀公業王六合各房委任代
    書處理土地清理及派下員登記、改選管理人等事宜，並給付
    相當報酬，衡情應對受任人有相當信賴關係存在，若非原告
    基於王田派下員代表乙○○姻親關係居間介紹庚○○處理，
    各派下員豈因庚○○掌握地籍圖等公開資訊，率而委任庚○○處理上開事宜，抑且原告僅負有為庚○○報告訂約之機會
    ，或為締約之媒介，並不以親自陪同庚○○拜訪各房派下代
    表人或協助庚○○處理上開事宜為必要，故甲○○等人未見
    原告陪同拜訪各房代表，亦無足奇。遑論證人戊○○時任祭
    祀公業王六合管理人，原告與庚○○若無居間契約存在，豈
    會在前揭95年7月4日協議書追記事項負責調處居間報酬分配
    並擔任見證人，是上開證人所為證述，不足為有利被告之認
    定。
  3.又被告抗辯95年7月4日協議書未經簽字，尚未成立，庚○○
    係遭原告之妻、戊○○及不明男子脅迫在空白紙上書寫姓名
    及身分證字號云云，證人庚○○亦附和證述：「當天原告向
    我要介紹費，戊○○說要我們調解，調解方案都是他們提出
    ，因我應領取之報酬支票尚在戊○○手上，且戊○○稱不如
    此做，我無法拿到支票，才答應」、「我在協議書上簽名時
    ，只有拿最後一頁給我簽，當時尚未記載追記事項」（見本
    院卷第103頁正面、反面），為原告所否認，證人戊○○則
    證述：「當天開派下員大會，庚○○與原告對報酬分配起爭
    執，庚○○稱辦理這些土地整理費用很多，希望原告少拿一
    點，僅願給原告百分之六點五，原告答稱願意降為百分之八
    ，嗣我提議百分之七，獲得雙方同意，才有我在協議書上寫
    追記事項，將整份協議書交庚○○看，庚○○才簽名」等語
    （見本院卷第97頁反面至第98頁），兩造各執一詞，惟證人
    庚○○既不諱言當時係因介紹費與原告發生爭執，而由原告
    及證人戊○○提出調解方案，證人庚○○既能受任處理祭祀
    公業土地等相關事宜，顯非毫無智慮經驗之人，若遭人脅迫
    ，豈不大聲呼救，且證人戊○○僅係祭祀公業王六合管理人
    ，原告與庚○○間居間報酬如何分配，均不影響祭祀公業應
    給付庚○○報酬之義務，相較於庚○○對本件訴訟有利害關
    係，自屬較為客觀可信；至證人甲○○、乙○○、丙○○、
    丁○○或僅看到庚○○哭泣，或僅看到庚○○眼睛紅紅的，
    好像有哭過，並未看到協調過程，不知有無脅迫情事等語（
    見本院卷第100頁正面及反面、第101頁、第102頁正面及反
    面），亦難僅以庚○○協調後哭泣之間接事實，推認原告有
    何對庚○○脅迫情事，微論庚○○迄未依民法第92條撤銷該
    被脅迫之意思表示，庚○○自應依該協議書追記事項給付居
    間報酬。
  (三)就爭點三部分：
  1.查被告與庚○○簽定委託契約書，辦理祭祀公業土地清理、
    派下員登記申請及前管理人死亡改選新管理人，被告同意於
    庚○○辦妥相關事宜後，給付庚○○清理變更登記完成土地
    總面積百分之三十，或市價金額計算總價百分之三十作為報
    酬，另被告同意額外給付庚○○土地買賣總價百分之三之佣
    金；嗣被告經由庚○○處理，於95年1月25日以總價4560萬
    元出售上開2筆土地予訴外人楊家欽，區分3期付款，簽訂時
    買方應給付戊○○等15人（祭祀公業王六合）1368萬元，第
    2次付款1368萬元，於取得農業用地做農業使用證明後3日內
    給付，尾款1824萬元於產權移轉後3日內付清各節，為兩造
    所不爭執，且有委託契約書、不動產買賣契約書可稽（見本
    院卷第15至16頁），則庚○○因此可取得之報酬為1368萬元
    （4560萬元×30％＝1368萬元），並以庚○○辦妥相關事宜
    為給付報酬之停止條件；又原告主張庚○○於95年2月15日
    收到第1期價款之三成即410萬4000元，同年7月4日受領報酬
    341萬748元，復為被告所不爭執（見本院卷第124頁、第171
    頁），且有收據可查（見本院卷第17頁），被告更自認於95
    年8月14日給付庚○○上開76地號土地仲介費113萬6880元及
    尾款413萬8196元、同年10月13日給付上開75-3地號第2、3
    期款154萬6411元、仲介費23萬1120元（見本院卷第171頁）
    ，證人戊○○亦證稱：「上開土地買方已將價款全數付清，
    祭祀公業並已辦妥所有權移轉登記完畢」（見本院卷第147
    頁），足見庚○○對被告請求給付售價百分之三十報酬之條
    件業已成就。又被告抗辯系爭土地係由他人而非庚○○居間
    介紹，故庚○○對其並無買賣價金百分之三仲介費報酬債權
    云云，為原告所否認，證人戊○○並證稱：系爭土地百分之
    三佣金113萬6880元報酬係給付庚○○，不知尚有其他仲介
    者等語（見本院卷第146頁反面），而戊○○於本院95年度
    裁全字第12337號保全程序亦提出庚○○領取金額計算表載
    明95年8月14日將上述76地號售地佣金百分之三即113萬6880
    元給付庚○○，有該計算表附於上揭卷宗內為證，參諸被告
    與庚○○間確有額外給付庚○○土地買賣總價百分之三佣金
    之約定（見前述委託契約書），被告既未提出上開土地係由
    他人仲介之證據以供本院審酌，空言辯稱庚○○並非系爭2
    筆土地介紹人，並無給付佣金報酬義務云云，即無可採。
  2.按扣押命令應依職權送達債務人及第三人，已為送達後，應
    通知債權人，並於送達第三人時發生效力；強制執行法第
    118條第1項、第2項分別定有明文；又送達，由法院書記官
    交執達員或郵務機構行之，民事訴訟法第124條第1項亦有明
    文。代收送達雖不合法，而於其轉交本人時起，仍應視為合
    法送達（最高法院19年抗字第46號判例意旨參照）。查原告
    向本院聲請對債務人庚○○財產在300萬元內假扣押，業經
    本院於95年8月7日以95年度裁全字第10879號裁定准許，嗣
    原告執上開裁定向板橋地院聲請假執行債務人庚○○財產，
    經該院於95年8月14日核發95年度執全字第4658號執行命令
    ，禁止債務人庚○○在300萬元及執行費2萬4000元範圍內，
    收取第三人戊○○（祭祀公業王六合管理人）之買賣土地價
    金仲介費債權或其他處分，第三人亦不得對債務人清償，嗣
    被告於95年8月24日具狀聲明異議，主張債務人對第三人現
    無任何債權存在，無從扣押等情，有該執行命令、板橋地院
    民事執行處95年8月29日通知可稽（見本院卷第19至20頁）
    ，並經本院調閱板橋地院95年度執全字第4658號保全程序卷
    查核屬實。據證人即板橋地院民事執行處執達員己○○於本
    院結證：「因債權人認為情形急迫，希望親自送達第三人，
    當天書記官請假，故我請示法官後，將執行命令及送達證書
    交債權人送達」、「當天交付執行命令及送達證書時，尚未
    吃午飯，時間在中午，正確時間不記得」（見本院卷第157
    頁反面至第158頁），證人戊○○證稱：「我在95年8月14日
    中午收到執行命令，當時我是祭祀公業管理人，當日下午召
    開派下員大會，並改選管理人」（見本院卷第96頁反面至第
    97頁），併有己○○交付原告上開執行命令之送達證書及戊○○以祭祀公業王六合管理人身分收受執行命令之送達證書
    附於板橋地院95年度執全字第4658號卷可考，是前開執行命
    令雖非交由執達員或郵務機構之郵務人員親送祭祀公業王六
    合代表人，既已由原告親交當時祭祀公業王六合管理人戊○○收受，按諸前開判例意旨，應認已合法送達而生效力，至
    於戊○○嗣經改選卸任管理人職務，或被告何時自原任管理
    人戊○○取得上開執行命令，均無礙該執行命令已於95年8
    月14日中午合法送達被告之效力。
  3.又扣押命令對於債務人及第三人之效力，依強制執行法第
    115條第1項規定，係禁止執行債務人收取對於第三人之金錢
    債權或為其他處分，並禁止第三人向執行債務人清償。執行
    債務人或第三人如有違反，對於執行債權人不生效力。若執
    行債務人或第三人為有礙執行效果之行為，類推適用同法第
    51條第2項之規定，對於執行債權人自不生效力（最高法院
    94年度台上字第1719號判決意旨參照）。據證人戊○○證稱
    ：「我收到執行命令後，當日下午召開派下員大會，當時買
    方代書許培芬將價金送到大會來，並發放售地價款，庚○○
    當日未到，故未拿錢」（見本院卷第97頁），為被告所不爭
    執，揆諸前揭判決意旨，被告於收受該執行命令後給付庚○○上開76地號土地仲介費113萬6880元及尾款413萬8196元、
    同年10月13日給付上開75-3地號第2、3期款154萬6411元、
    仲介費23萬1120元，合計705萬2607元，顯已違反該執行命
    令，在扣押命令所示300萬元範圍內，對原告不生效力。是
    被告於收受上開執行命令後，於法定異議期間聲明異議，主
    張債務人庚○○已無對其有債權存在云云，即非有理。
六、綜上所述，被告於上開執行命令送達生效後對債務人庚○○
    之清償行為對原告不生效力，從而，原告提起本件確認之訴
    請求確認債務人庚○○對被告有300萬元債權存在，即應認
    為有理由。
七、本件為判決之基礎已臻明確，兩造其餘之攻擊或防禦方法及
    未經援用之證據，經本院斟酌後，認為均不足以影響本判決
    之結果，亦與本案爭點無涉，自無逐一詳予論駁之必要，併
    此敘明。
八、據上論結：原告之訴為有理由，依民事訴訟法第78條，判決
    如主文。
中　　華　　民　　國　　96　　年　　7 　　月　　20　　日
                  民事第五庭    法　官　胡宏文
以上正本係照原本作成
如對本判決上訴，須於判決送達後20日內向本院提出上訴狀
中　　華　　民　　國　　96　　年　　7 　　月　　20　　日
                    　　　　　　書記官　曾寶生
